【裁判字號】    97,台上,4057
【裁判日期】    970822
【裁判案由】    常業重利
【裁判全文】
最高法院刑事判決            九十七年度台上字第四０五七號
上  訴  人  甲○○
            乙○○
                    2號
            丙○○
上列上訴人等因常業重利案件，不服台灣高等法院台南分院中華
民國九十七年四月八日第二審更審判決（九十七年度重上更(三)字
第七六號，起訴案號：台灣台南地方法院檢察署八十八年度偵字
第八五八一號），提起上訴，本院判決如下：
    主  文
原判決撤銷，發回台灣高等法院台南分院。
    理  由
本件原判決認定上訴人甲○○、乙○○、丙○○有原判決事實欄
所載犯行，因而撤銷第一審該部分之科刑判決，改判仍論處上訴
人等三人共同乘他人急迫，貸以金錢，而取得與原本顯不相當之
重利為常業（甲○○累犯）罪刑，固非無見。
惟查：(一)有罪判決書應分別記載犯罪事實及理由，而事實一欄，
為判斷其適用法令當否之準據，法院應將依職權認定與論罪科刑
有關之事實，翔實記載，然後於理由內逐一說明其憑以認定之證
據，並使事實認定與理由說明，互相適合，方為合法。倘若事實
認定與理由說明，不相一致，或事實或理由欄內之記載，前後齟
齬，按諸刑事訴訟法第三百七十九條第十四款後段規定，均屬判
決理由矛盾，當然違背法令。本件原判決就借款給郭素珍部分，
郭素珍所簽付如原判決附表二編號一至十一共十一張合計新台幣
（下同）一千一百八十三萬八千五百元支票，究竟係郭素珍所稱
借二百萬元未還之累計，或係甲○○辯稱之再借八百五十萬元之
本息一節，於理由說明：據告訴人郭素珍於警詢時明確供稱：民
國八十八年三月份之前向甲○○所經營地下錢莊借款高利貸款利
息及本金均有還清等情，於原審審理中檢察官詰問時證稱：「（
問：你到底向被告借多少錢？）本金二百萬元」、「（問：你借
的二百萬元本金後，前後給被告的利息總共多少錢？）我記得好
幾千萬，新市簡易庭有調到的證據，就已經是四千多萬元的利息
」、「（問：你警詢中你向被告借貸數十次，每次金額都是一百
至二百萬元，到底是何意？）我借錢沒有一次償還的話，我還要
繼續開票給被告，被告會拿利息、本金一起算這次的本金，所以
一直利息變成本金，利息沒有還又變成本金，所以到最後我的本
金就向被告所講的一直愈來愈多，實際上我只拿到二百萬元的現
金而已」等語。再參酌有關民事部分，甲○○指稱郭素珍於八十
八年三月再向其借貸八百五十萬元，而甲○○對於該十一紙支票
主張為郭素珍因消費借貸法律關係而交付，惟甲○○「並不能證
明其已交付金錢予郭素珍」，且該十一紙支票其面額非全屬借款
本金，尚包括重利之利息在內，及經法院向甲○○往來銀行函查
結果，郭素珍所開立予甲○○之支票可查出且業經兌現者，合計
至少已高達四千八百十萬餘元，此經台灣台南地方法院八十九年
度新簡字第五一０號民事簡易判決調查所是認，該判決乃認定甲
○○就該十一紙支票對茁壯企業股份有限公司之債權已不存在，
駁回甲○○請求茁壯企業股份有限公司給付該十一紙支票票款之
訴確定，有卷附該民事判決暨判決確定證明書影本可稽。並認郭
素珍之借款實際僅借二百萬元，該附表十一紙支票均為重利之利
息等情（見原判決第六至八頁）。然原判決卻於事實欄復記載上
訴人等「於八十六年七月十六日、同年十月十三日各出借一百萬
元予郭素珍，均以月息百分之卅計算利息（以上本息均已清償）
」；復又記載「因郭素珍未能如期償還全部借款及利息，乃於八
十八年三月間，由郭素珍交付如附表二所示十一張合計一千一百
八十三萬八千五百元支票予甲○○等三人，供作清償郭素珍積欠
之借款本息」等語。就該二百萬元借款本息，究竟已清償或未清
償，及原判決附表二所示十一張合計一千一百八十三萬八千五百
元支票，均為二百萬元借款之利息，或尚包括本金，原判決事實
欄內之記載，前後齟齬，復與理由說明不相一致，顯有判決理由
矛盾之當然違背法令。(二)原判決附表二記載涂秀雲簽發之支票二
張，如編號十四、十五所示；然原判決事實欄卻記載如編號十三
、十四所示，顯有錯誤。上訴意旨指摘原判決不當，非無理由，
應認原判決仍有撤銷發回更審之原因。
據上論結，應依刑事訴訟法第三百九十七條、第四百零一條，判
決如主文。
中    華    民    國  九十七  年    八    月  二十二  日
                      最高法院刑事第六庭
                          審判長法官  洪  清  江
                                法官  韓  金  秀
                                法官  陳  晴  教
                                法官  李  錦  樑
                                法官  黃  正  興
      本件正本證明與原本無異
                                      書  記  官
中    華    民    國  九十七  年    八    月  二十七  日
                                                    Ｒ


司法院資訊處製作；財團法人民間司法改革基金會備份。
